【裁判字號】    97,訴,905
【裁判日期】    971119
【裁判案由】    清償借款
【裁判全文】
臺灣士林地方法院民事判決               97年度訴字第905號
原      告  乙○○
訴訟代理人  盧國勳律師
複  代理人  蔡行志律師
被      告  戊○○
訴訟代理人  劉大正律師
上列當事人間清償借款事件，本院於民國97年11月5 日言詞辯論
終結，判決如下：
    主  文
被告應給付原告新臺幣佰伍拾萬元，及自民國九十六年十一月
十六日起至清償日止，按週年利率百分之五計算之利息。
原告其餘之訴駁回。
訴訟費用新幣萬伍仟陸佰伍拾元由被告負擔百分之九十九即新
臺幣萬伍仟貳佰玖拾肆元，餘由原告負擔。
本判決第一項於原告以新臺幣壹佰壹拾柒萬元為被告供擔保後，
得假執行。但被告如以新臺幣佰伍拾萬元為原告預供擔保或將
上開金額提存後，得免為假執行。
原告其餘假執行之聲請駁回。
    事實及理由
一、原告起訴主張：兩造與訴外人彭台章、丙○○、蔡世光、胡
    國安、唐啟東、己○○等人於民國95年1 月6 日簽立股東合
    資協議書，在臺灣設立訴外人紐澳德股份有限公司（以下簡
    稱紐澳德公司），海外控股公司原定名為New Order Co. ，
    嗣經股東同意定名為訴外人香港寶利盛有限公司（以下簡稱
    寶利盛公司），該公司僅為紙上公司，並在上海承接訴外人
    義佰發貿易有限公司，事後更名為上海紐澳德貿易有限公司
    （以下簡稱上海紐澳德公司），公司總資本額為新臺幣（以
    下同）2,000 萬元，為節省稅金並未足額登記，其中在台灣
    成立之紐澳德公司資本額登記為1,000 萬元，香港寶利盛公
    司資本額登記為港幣1 萬元，持股比例為原告20% 、訴外人
    彭台章20% 、被告17.5% 、訴外人丙○○之妻蔡月修17.5%
    、蔡世光之妻陳興廉17.5% 、胡國安2.5%、唐啟東2.5%、己
    ○○2.5%。經全體股東決議，股款應於公司設立前匯入訴外
    人己○○設於華南銀行南勢角分行帳戶，該帳戶作為公司統
    籌運用，被告與訴外人唐啟東應繳之股款由原告向訴外人丁
    ○○借貸，故訴外人丁○○於95年1 月12日匯入500 萬元，
    連同原告自己所有之300 萬元，共計800 萬元，作為原告、
    被告、訴外人唐啟東應繳之股款400 萬元、350 萬元、50萬
    元，同日再由訴外人己○○上開帳戶以被告名義匯出175 萬
    元轉入訴外人紐澳德公司籌備處胡國安設於臺北富邦銀行信
    義分行之帳戶作為設立驗資之用，此由95年1 月12日訴外人
    紐澳德公司股東名簿中被告登記股款175 萬元即明，另175
    萬元，則用作轉投資訴外人香港寶利盛有限公司。因被告事
    後避不出面解決，原告於96年10月12日委請律師發函請求被
    告於文到5 日內返還借款及法定遲延利息，被告於96年10月
    15 日 收受，迄未返還，爰依民法第478 條規定，訴請被告
    返還350 萬元，及自96年10月20日起之法定遲延利息等語，
    並聲明：(一)被告應給付原告350 萬元，及自96年10月20日起
    至清償日止，按週年利率5%計算之利息。(二)原告願供擔保，
    請准宣告假執行。
二、被告則以：
  (一)被告未曾向原告借貸，原告並未證明兩造間有金錢借貸關係
    之存在、兩造間借貸意思表示互相一致、借貸金額高達350
    萬元何以未立字據、利息之約定等，且原告亦未證明有將借
    款金額350 萬元交付原告，或經被告指示匯款。
  (二)被告係應原告之邀始掛名於紐澳德公司，因被告從未向原告
    借貸，故事後被告得以順利離開紐澳德公司，原告於被告離
    開公司前後均未向原告催討。
  (三)原告提出之股東合資協議書未載明合資之總金額，亦未載明
    各股東合資之比例，至原告提出之認股證明書、寶利盛公司
    人事命令等，被告否認其真正等語置辯。
  (四)並聲明：1.原告之訴駁回。2.如受不利判決，願供擔保，請
    准宣告免為假執行。
三、本件經本院依民事訴訟法第271 條之1 準用同法第270 條之
    1 第1 項第3 款規定，整理並協議簡化爭點及不爭執點如下
    （本院97年8 月13日言詞辯論筆錄，第60頁）：
  (一)兩造不爭執之事實：
    1.紐澳德公司於95年1 月19日設立登記，資本額1,000 萬元
      ，原告登記出資額200 萬元、被告登記出資額175 萬元（
      第12頁） 。
    2.紐澳德公司於設立登記前用以驗資之帳戶為設於台北富邦
      銀行信義分行戶名「紐澳德股份有限公司籌備處胡國安」
      ，其中95年1 月12日有以被告名義匯入款175 萬元（第11
      頁） 。
    3.香港寶利盛有限公司登記出資額港幣1 萬元（第13頁至第
      14頁），95年2 月3 日分配股份被告普通股1,750 股，每
      股面值為港幣1 元。
  (二)兩造爭執要旨：
    1.被告於紐澳德公司之出資額175萬元是否為原告所借？
    2.原告是否另為被告代墊紐澳德公司關係企業出資額175 萬
      元？
四、茲就上述爭點，析述本院得心證之理由如下：
  (一)原告主張被告於紐澳德公司出資額175 萬元係向原告所借等
    語，被告則辯稱其僅掛名紐澳德公司股東，並未向原告借款
    云云。經查：按「當事人主張有利於己之事實者，就其事實
    有舉證之責任。」民事訴訟法第277 條前段定有明文。是原
    告主張使用借貸關係存在，應就使用借貸契約確已成立暨借
    款交付之事實，負舉證責任。復按，消費借貸因金錢或其他
    代替物之交付而生效力，固為修正前民法第475 條所明定（
    修正後已刪除該條規定），但所謂「交付」，原不以現實交
    付為限，倘貸與人已依轉帳方式，將貸款撥入借用人之銀行
    帳戶內以代交付者，自仍發生與現實交付同等之效力（最高
    法院90年度臺上字第2037號判決要旨參照）。經查：
    1.紐澳德公司於95年1 月12日申請設立登記，登記資本額1,
      000 萬元，發起人為原告、被告、訴外人彭台章、蔡月修
      、陳興廉、胡國安、唐啟東、己○○等8 人，出資額各為
      200 萬元、175 萬元、200 萬元、175 萬元、175 萬元、
      25萬元、25萬元、25萬元，上開股款均於95年1 月12日以
      上開股東名義匯入紐澳德公司籌備處胡國安設於臺北富邦
      銀行信義分行之帳戶以供驗資等情，有存摺（第11頁）、
      股東名簿（第12頁）等影本在卷可稽，並經本院依職權調
      取紐澳德公司登記案卷核閱無訛。被告雖辯稱其僅係掛名
      股東云云，惟查，證人即紐澳德公司會計甲○○於97年8
      月13日言詞辯論期日到庭證稱：「（問：以1,000 萬元來
      說，胡國安、被告、原告之出資比例各為何？）胡國安是
      2.5%、被告是17.5% 、原告是20% 」、「被告是總經理」
      、「（問：公司是否採取總經理制？總經理負責何事？）
      是的，負責到客戶處講解產品，並拜訪海外協力廠商，有
      一部分時間是在上海的公司」、「有一些採購單是他簽的
      」、「（問依薪資表所示於95年10月之前被告擔任總經理
      時，在公司上班之股東沒有支薪，是何人決定？）是被告
      決定的。因為一開始公司還沒有收入，為了減少開銷，乾
      脆不支薪，因為所領的錢都是股東自己繳的錢」、「原告
      擔任總經理後，原告提議經幾個大股東開會決定大家領基
      本車馬費，被告也有領車馬費」等語（第63頁至第66頁）
      ，證人丙○○亦於本院97年10月1 日言詞辯論期日到庭證
      稱：「我以我太太蔡月修的名義參加，投資350 萬，佔17
      .5 %」、「（問：發起人會議有哪幾人參加？）原告、被
      告及我還有有蔡世光，蔡世光也是以太太的名義參加」、
      「（問：公司設立以後，經營制度是採總經理制還是董事
      長制？）總經理制」、「（問：公司成立之後是誰擔任總
      經理？）被告」、「（問：被告擔任總經理是否只有掛名
      ？是否需要負責實際業務的運作？）當然有負責業務並且
      有實際上執行業務的權利。去洽談的時候還是由被告打電
      話給我叫我趕去上海，因為我對於IT產業的採購程序比較
      熟」等語（第186 頁），其2 人證言互核相符，此外，並
      有被告簽署之採購單（第74頁至第76頁）、費用申報單（
      第77頁至第84頁）、出差報告表（第85頁至第89頁）、薪
      資表（第90頁至第91頁）等影本附卷可稽。參以被告自承
      確曾於紐澳德公司擔任總經理，於95年10月以前未領薪資
      等語（第200 頁至第201 頁），而觀諸紐澳德公司95年10
      月薪資表（第90頁），登記之股東原告、被告、訴外人彭
      台章、陳興廉之夫蔡世光均未領有薪資，反觀非股東之訴
      外人甲○○、周建雄、陳榕樺等人則領有薪資，倘被告僅
      係任職於紐澳德公司而非實際出資股東，何以願意無償為
      紐澳德公司給付勞務？實啟人疑竇。由上足見，被告非僅
      為紐澳德公司之總經理，且確係出資額175 萬元之股東，
      實際負責工作業務，並非掛名股東，被告應係因事後退出
      紐澳德公司，且紐澳德公司日後經營不善，而空言否認曾
      為紐澳德公司股東，圖免投資失利之損失。
    2.誠如前述，被告為紐澳德公司實際股東，登記出資額175
      萬元，而紐澳德公司籌備處胡國安帳戶內於95年1 月12日
      以被告名義匯入之175 萬元，係同日自訴外人己○○設於
      華南銀行南勢角分行之帳戶所匯出之事實，有上開帳戶存
      摺影本可稽（第10頁），而訴外人己○○帳戶係提供予紐
      澳德公司使用等情，業據證人己○○：「公司的樓下就是
      華南銀行，且我很少用這帳戶，所以就借給公司使用，存
      摺、印章交給會計甲○○，除了給股東匯股金以外，後來
      也讓公司營業使用」、「現在也還是給公司使用」、「是
      我自己提供出來的，因為公司樓下就是華南銀行，往來比
      較沒有手續費的問題，而且比較方便」等語無訛（第189
      頁）。第查，訴外人己○○上開帳戶匯出175 萬元之前，
      並無被告匯入175 萬元之紀錄，同日僅有訴外人蔡月修、
      丁○○、姚秀惠、陳興廉、乙○○分別匯入350 萬元、50
      0 萬元、100 萬元、350 萬元、300 萬元，其中訴外人丁
      ○○匯入訴外人己○○帳戶內之500 萬元係原告向訴外人
      丁○○所借，用以墊付資金未到位股東之出資額，與原告
      匯入之300 萬元合計為800 萬元，用以支付原告、被告、
      訴外人唐啟東之出資額，另訴外人蔡月修、陳興廉各匯入
      之350 萬元分別係繳納其各自之出資額，至姚秀惠匯入之
      100 萬元則係繳納訴外人己○○、胡國安之出資額等情，
      業據證人丁○○於97年10月1 日言詞辯論期日到庭證稱：
      「我有陸續借錢給原告，95年1 月間借給原告500 萬元，
      匯款到己○○的戶頭，是原告指定的」、「原告沒有詳細
      說明，但他有說是要作為開公司資金，有部分股東的資金
      沒有到位，原告先墊付」、「當時約定1 個月後還，後來
      不到一個月10幾天就還了，利息5 萬元」等語（第188 頁
      ），證人丙○○證稱：「成立之初我不知道，我們把資金
      匯入戶頭都是會計在處理，過了半年一年，才知道兩造是
      互相借貸的，兩造都有跟我提過此事」、「兩造有提到要
      我去買被告的股份，我當時已經退出，我沒有興趣」、「
      我於95年7 月或8 月份離開公司後才知道，誰跟我說的不
      知道，好像是兩造跟我提的」等語（第187 頁），證人甲
      ○○則證稱：「唐啟東的部分出資是向原告借的，因為唐
      啟東是我先生」、「實收是1,600 萬元，其中1,000 萬驗
      資完後轉為公司帳號，繼續由公司使用，600 萬是在己○
      ○的帳號，在95年9 月份已全部轉入公司的帳戶」等語（
      第62頁至第63頁），另證人己○○證稱：「姚秀惠匯進來
      的100 萬元，是我與胡國安各50萬元出資額」等語綦詳（
      第189 頁），上開證人之證人互相大致相符。綜上，紐澳
      德公司之股東除訴外人彭台章以外，其餘股東之出資額均
      係存入訴外人己○○帳戶，再轉入紐澳德公司籌備處胡國
      安帳戶以供驗資，而被告既係紐澳德公司之股東，登記出
      資額175 萬元，供被告驗資所用之175 萬元係原告向訴外
      人丁○○所借，匯入訴外人己○○帳戶，再轉入紐澳德公
      司籌備處胡國安帳戶，此外，被告復未能提出其他證據，
      以資證明被告曾以其他方式繳納股款175 萬元，則原告主
      張被告之出資額係向原告借貸，並已以匯入訴外人己○○
      帳戶之方式給付借款等語，堪以採信。
  (二)又原告主張被告於紐澳德公司關係企業出資額175 萬元亦係
    向其所借等語，惟為被告所否認。經查：
    1.原告提出之寶利盛公司股份分配申報表（第13頁至第15頁
      ），雖記載總款總額港幣1 萬元，每股面值港元1 元，被
      告獲分配股份1,750 股。惟紐澳德公司雖登記資本額僅1,
      000 萬元，惟實收資本額為2,000 萬元，包括在香港成立
      控股公司，並以香港控股公司名義購買並持有上海紐澳德
      公司，以便進行兩岸三角貿易等情，業據原告提出原告、
      被告、丙○○、蔡世光、唐啟東、彭台章、胡國安、己○
      ○等8 人於95年1 月6 日簽立之股東合資協議書載明：「
      一、公司設立名為：紐澳德股份有限公司，海外控股公司
      定名為New Order 月Co., Ltd. 以此二家公司為企業主體
      。另外在上海承接上海義佰發貿易有限公司，並預計更名
      為上海紐澳德貿易有限公司……十一、原義佰發貿易有限
      公司作價新臺幣貳佰萬元整，彭台章先生再投入新臺幣貳
      佰萬元整，因其個人因素，特例將向公司借支新臺幣佰
      元整，年息以6%計，一年內清償……」等語（第45頁至第
      46頁），並據證人甲○○證稱：「（問：知否紐澳德公司
      的出資額？）2,000 萬元」、「（問：2,000 萬元是否都
      是公司的資本？）不是，1,000 萬元是臺灣公司的資本額
      ，另600 萬元是香港還有上海公司的資本額」、「香港公
      司我們是登記1 萬元港幣。上海是由香港公司轉投資，登
      記的資本額應是20萬元美金，上海是針對免稅區設立公司
      最低資本額即是20萬元美金」、「（問：另外400 萬元的
      去向？）是股東彭台章的200 萬元沒有進來，算是向公司
      借款，另200 萬元是我們公司買上海的公司」、「錢大部
      分都是留在臺灣，採購是在臺灣，若是上海有缺錢，再匯
      錢過去。香港公司是紙上公司，實際上沒有人員，為了作
      三角貿易」等語（第62頁至第63頁），證人丙○○證稱：
      「當初客戶最早是要求有部分的商品交易在中國大陸交易
      ，所以在香港成立一個寶利盛公司，該公司的金額是多少
      我不曉得，但比例是依照臺灣的持股比例的。大陸公司我
      沒有直接持股，大陸公司是香港寶利盛公司持股」等語（
      第186 頁），證人己○○證稱：「（問：知否你投資的紐
      澳德公司的總資本額是多少？）是2,000 萬」、「臺灣公
      司與香港公司各一半」等語（第190 頁）。且觀諸各股東
      於95年1 月12日匯入訴外人己○○帳戶內之金額（第10頁
      ），確實係較紐澳德公司登記之股款多一倍，堪信原告主
      張紐澳德公司及關係企業總資本額為2,000 萬元等語，屬
      信而有徵。
    2.又關於被告於紐澳德公司及關係企業之總出資額為350 萬
      元，出資比例為17.5% 之事實，業據證人甲○○證稱：「
      2,000 萬的出資比例與登記的1,000 萬元比例相同」、「
      （問：以1,000 萬元來說，胡國安、被告、原告之出資比
      例各為何？）胡國安是2.5%、被告是17.5% 、原告是20%
      」、「（問：香港寶利盛公司的股東持股登記比例為何？
      ）原告持股20% 、被告17.5% ，與臺北紐澳德公司的登記
      比例相同」（第63頁），證人丙○○證稱：「我、蔡世光
      及被告都是約350 萬元」、「17.5% 是後來決定的比例」
      （第185 頁至第186 頁），證人己○○證稱：「香港公司
      的比例與臺灣紐澳德公司的比例相同」等語，上開證人之
      證言互核相符，足認被告於紐澳德公司登記出資額為175
      萬元，含關係企業總出資額共計350 萬元。而誠如前述，
      紐澳德公司之股東除訴外人彭台章以外，其餘股東之出資
      額均係存入訴外人己○○帳戶，而訴外人己○○帳戶內僅
      有原告向訴外人丁○○所借而匯入之金額，並無被告匯入
      之金額，此外，被告復未能提出其他證據，以資證明被告
      曾以其他方式繳納股款此部分175 萬元，則原告主張被告
      就關係企業部分出資額175 亦係向原告借貸，並已以匯入
      訴外人己○○帳戶之方式給付借款等語，亦屬有據。
五、按「給付無確定期限者，債務人於債權人得請求給付時，經
    其催告而未為給付，自受催告時起，負遲延責任。」「遲延
    之債務，以支付金錢為標的者，債權人得請求依法定利率計
    算之遲延利息。」民法第229 條第2 項前段、第233 第1 項
    前段分別定有明文。復按，「借用人應於約定期限內，返還
    與借用物種類、品質、數量相同之物，未定返還期限者，借
    用人得隨時返還，貸與人亦得定1 個月以上之相當期限，催
    告返還。」民法第478 條亦有明文規定。所謂貸與人得定1
    個月以上之相當期限催告返還，非謂貸與人之催告必須定有
    期限，祇須貸與人有催告之事實，而催告後已逾1 個月以上
    相當期限者，即認借用人有返還借用物之義務（最高法院73
    年臺抗字第413 號判例要旨參照）。查被告向原告借貸350
    萬元之事實，業經認定如前，而上開借款未定返還期限，原
    告已於96年10月12日以律師函催告被告於文到5 日內清償，
    被告於96年10月15日收受送達，此有律師函暨掛號郵件收件
    回執可稽（第16頁至第17頁），揆諸前揭說明，原告之催告
    雖未定期1 個月以上，惟催告送達迄今已逾1 個月以上相當
    期限，迨上開期限屆滿，清償期即屆至，則本件借款之清償
    期限應為96年11月15日，被告應於96年11月16日起負遲延責
    任。從而，原告依借貸關係，訴請被告給付350 萬元，及自
    96年11月16日起至清償日止，按週年利率5%計算之法定遲延
    利息，為有理由，應予准許。逾此部分利息之請求為無理由
    ，應予駁回。
六、兩造陳明願供擔保，聲請宣告假執行或免為假執行，經核原
    告勝訴部分，合於法律規定，爰分別酌定相當之擔保金額宣
    告之。至原告其餘假執行之聲請，因訴之駁回而失所依據，
    不予准許。
七、末按，「法院為終局判決時，應依職權為訴訟費用之裁判。
    」民事訴訟法第87條第1 項定有明文。查本件原告之訴為一
    部有理由、一部無理由，訴訟費用3 萬5,650 元應由被告負
    擔99% 即3 萬5,294 元（元以下4 捨5 入），餘由原告負擔
    。
八、本件判決基礎俱已臻明確，兩造其餘攻防方法及訴訟資料經
    本院審酌後，核與判決不生影響，無逐一論駁之必要，併此
    敘明。
九、據上論結，本件原告之訴為一部有理由、一部無理由，依民
    事訴訟法第79條、第87條第1 項、第390 條第2 項、第392
    條第2 項，判決如主文。
中    華    民    國    97    年    11    月    19    日
                  民事第二庭  法  官  陳玉曆
以上正本證明與原本無異。
如對本判決上訴，應於判決送達後20日內向本院提出上訴狀。
中    華    民    國    97    年    11    月    20    日
                              書記官  吳華瑋


司法院資訊處製作；財團法人民間司法改革基金會備份。
